【裁判字號】    89,訴,1293
【裁判日期】    900820
【裁判案由】    分割共有物
【裁判全文】
臺灣桃園地方法院民事判決  八十九年度訴字第一二九三號
    原      告   亥○○
    原      告   未○○
    被      告   丁  ○
    被      告   天○○○
    被      告   酉○○
    被      告   地○○○
    被      告   甲○○
    被      告   宇○○
    被      告   玄○○
    被      告   鐘明昌
    被      告   Ａ○○
    被      告   宙○○
    被      告   黃○○
    被      告   丑○○
    被      告   癸○○
    被      告   巳○○
    被      告   子○○
    被      告   午○○
    被      告   寅○○
    被      告   卯○○
    被      告   申○○
    被      告   壬○○
    被      告   辰○○
    被      告   丙  ○
    被      告   戌○○○
    被      告   己○○
    被      告   庚○○
    被      告   戊○○
    被      告   乙  ○
    被      告   辛○○
右當事人間請求分割共有物等事件，本院判決如左：
    主      文
原告之訴駁回。
訴訟費用由原告負擔。
    事      實
甲、原告方面：
壹、聲明：
一、先位聲明：
（一）請求准許就附表一所示五筆建地兩造所公同共有十六分之一部分，按兩造每人
      應有持分如附表二所示辦理分別共有登記。
（二）訴訟費用由被告等負擔。
二、備位聲明：
（一）請求准許就附表一所示五筆建地兩造所公同共有十六分之一部分，予以變賣，
      以其價金按兩造每人如附表二所示比率分配於兩造。
（二）訴訟費用由被告等負擔。
貳、陳述：
一、查附表一所示五筆建地係兩造因辦理繼承周清水遺產而登記為公同共有，各人應
    繼分比率如附表二所示。
二、按系爭遺產並無法律規定或契約訂定不得為分割之情形存在，依民法第一千六十
    四條規定，各繼承人自得隨時請求分割遺產。
三、依土地登記規則第三十一條第一項規定，「繼承人如二人以上，部分繼承人因故
    不能會同申請繼承登記時得由其中一人就被繼承之土地，申請為公同共有之登記
    。其經繼承人全體同意者，得申請為分別共有之登記。」為使兩造就系爭遺產各
    人均能擁有充分自主權和利用，於無人反對或異議下，自得依上開規定，請求登
    記為分別共有。
四、按公同共有物分割方法，除法律另有規定外，應依關於共有物分割之規定。而公
    同共有之關係，自公同關係終止，或因公同共有物之讓與而消滅。民法第八百三
    十條第二項、第一項亦有明文。本件如未能依先位聲明而辦理分別共有登記者，
    因系爭遺產面積小，共有人眾多，無法為原物分配，請依前揭及民法第八百二十
    四條第二項規定變賣共有物，以其價金按兩造每人如附表二所示比率分配於兩造
五、爰特以此訴狀繕本之送達，為終止公同共有關係之意思表示。
參、證據：提出繼承系統表乙份、被繼承人周清水遺產稅於核課期間案件同意移轉證
          明書乙份（以上均為影本）、土地登記簿謄本乙冊、戶籍謄本二十八件為
          證。
乙、被告方面：
壹、被告丑○○、寅○○及辰○○部分：未於最後言詞辯論期日到場，惟據其前到場
    所為之聲明及陳述如左：
一、聲明：原告之訴駁回。
二、陳述：原告等可以自己分割他的部分，被告丑○○、寅○○及辰○○不想分割，
    希望維持共有。
貳、其餘被告部分：被告丁○、天○○○、酉○○、地○○○、甲○○、宇○○、玄
    ○○、鐘明昌、Ａ○○、宙○○、黃○○、癸○○、巳○○、子○○、午○○、
    卯○○、申○○、壬○○、丙○、戌○○○、己○○、庚○○、戊○○、乙○、
    辛○○均未於言詞辯論期日到場，亦未提出準備書狀作何聲明或陳述。
    理      由
甲、程序方面：
    本件被告丑○○、寅○○及辰○○，未於最後言詞辯論期日到場，而其餘被告亦
    均受合法通知，未於言詞辯論期日到場，核均無民事訴訟法第三百八十六條各款
    所列情形，爰依原告之聲請，由其一造辯論而為判決。
乙、實體方面：
一、原告起訴主張附表一所示五筆建地係兩造因辦理繼承周清水遺產而登記為公同共
    有，各人應繼分比率則如附表二所示，因系爭遺產並無法律規定或契約訂定不得
    為分割之情形存在，各繼承人自得依民法第一千六十四條規定隨時請求分割之，
    又為使兩造就系爭遺產人均能擁有充分自主權和利用，於無人反對或異議下，自
    得依土地登記規則第三十一條第一項規定，請求登記為分別共有；又如未能為分
    別共有之登記時，因本件系爭遺產面積小而共有人眾多，而請求依民法第八百二
    四條第二項規定乙變價分配為宜等語。被告丑○○、寅○○、辰○○則以原告等
    可以自己分割他的部分，被告等人仍希望維持共有，不願分割等語，資為抗辯。
二、按民法第一千一百五十一條規定「繼承人有數人時，在分割遺產前，各繼承人對
    於遺產全部為公同共有」，此即同法第八百二十七條第一項所稱「依法律規定」
    而發生之公同共有關係。此項公同共有關係之消滅，除繼承人依民法第一千一百
    六十四條之規定，請求分割遺產外，應經繼承人全體之同意。由公同共有而變更
    為分別共有，雖亦係屬消滅公同共有關係原因之一，惟並非分割共有物，自應經
    繼承人全體之同意，此亦即土地登記規則第二十九條第一項後段規定合法繼承人
    為二人以上，就被繼承之土地，「經繼承人全體同意者，得申請為分別共有之登
    記」之理由所在。從而，繼承人中之一人或數人訴請他繼承人就公同共有之遺產
    辦理分別共有登記，於法尚屬無據。原告先位聲明部分，請求准許就附表一所示
    五筆建地兩造所公同共有十六分之一部分，按兩造每人應有持分如附表二所示辦
    理分別共有登記，為無理由，不應准許。
三、次按繼承人得隨時請求分割遺產，民法第一千一百六十四條固定有明文。惟所謂
    遺產分割，係以遺產為一體，整個的為分割，而非個別財產之分割。查本件原告
    訴訟代理人經本院行使闡明權之後，仍然主張本件是請求分割繼承人周清水之遺
    產，並陳稱周清水除了附表一所示之五筆土地外，並無其他之遺產云云。惟查，
    依原告起訴狀所附之「遺產稅逾核課期間案件同意移轉證明書」所載，本件被繼
    承人周清水之遺產計有蘆竹鄉○○○段五三二、五三二之一、五三二之二、五二
    六、五二六之一、五二六之二、五二六之三地號等七筆土地之持分，並非僅有附
    表一所示之五筆土地，亦即，右開之該五三二之一、五二六之一地號等兩筆土地
    並未經原告列為繼承人之遺產，但依該五三二之一地號之土地登記謄本，記載被
    繼承人周清水之權利範圍為十六分之一，尚未經繼承人為繼承登記，另該五二六
    之一地號之土地，業經徵收為蘆竹鄉公所有，亦有該地號土地登記謄本在卷可稽
    ，足徵被繼承人另外尚有五三二之一之應有部分十六分之一，及五二六之一之徵
    收補償金等遺產，未據原告列為本件分割之遺產範圍，揆諸右揭說明，自不得准
    許原告請求就被繼承人之部分遺產先為分割。從而原告備位聲明請求將前開遺產
    其中如附表一所示之五筆土地，予以變價分配云云，亦無理由，應予駁回。
四、據上論結，原告之訴為無理由，並依民事訴訟法第三百八十五條第一項前段、第
    八十五條第一項前段，判決如主文。
中      華      民      國    九十      年      八      月      二十    日
                                        臺灣桃園地方法院民事第二庭
~B法      官  劉志卿
右為正本係照原本作成。
如對本判決上訴須於判決送達後廿日內向本院提出上訴狀。
中      華      民      國    九十      年      八      月    二十七    日
~B書  記  官  趙芳媞


司法院資訊處製作；財團法人民間司法改革基金會備份。
